臺灣高等法院民事判決　　　　　　　　100年度上易字第680號
上　訴　人　徐凡玉
被上訴人　　黎美君
上列當事人間請求返還停車位等事件，上訴人對於中華民國100
年4月12日臺灣桃園地方法院99年度訴字第1408號第一審判決提
起上訴，本院於100年8月10日言詞辯論終結，判決如下：
    主  文
上訴駁回。
第二審訴訟費用由上訴人負擔。
    事  實 及 理 由
一、被上訴人經合法通知，無正當理由未到場，而無民事訴訟法
    第386條各款之情形，爰依上訴人之聲請由其一造辯論而為
    判決，
二、被上訴人主張：伊於99年2月2日與訴外人楊景華就其所有桃
    園市○○段7695建號建物（門牌號碼為桃園縣桃園市○○路
    1155號12樓）、共用部分、管理中心及其基地（下稱系爭房
    地）之應有部分成立買賣契約，並於同年3月3日完成所有權
    移轉登記。系爭建物係坐落於臻愛一世社區中，該社區之建
    商即訴外人嘉璟建設股份有限公司（下稱嘉璟公司）銷售系
    爭社區之建物時，即將各個建物搭配地下樓之停車位銷售，
    而與各承購戶訂明停車位之使用權及其範圍，且系爭社區規
    約亦約定地下室汽機車停車空間，應依嘉璟公司之買賣契約
    書約定使用等語，足見嘉璟公司與承購戶就停車位之使用權
    及其範圍之約定，已成立共有物之分管契約。而被上訴人買
    受之系爭房地，係由嘉璟公司搭配地下2樓編號62號汽車停
    車位及同樓層編號113號之機車停車位（下合稱系爭停車位
    ）銷售，被上訴人既已為系爭房地之所有權人，本得基於分
    管契約而使用系爭停車位。詎楊景華明知分管契約約定系爭
    房地搭配使用系爭停車位之情事，惟其與上訴人為能繼續占
    用系爭停車位，竟向被上訴人誆稱系爭房地所搭配之車位為
    地下3樓編號1號之汽車停車位，致被上訴人誤信，而於買賣
    契約上關於停車位使用載明位置係在地下3樓編號1號。然系
    爭停車位如何管理、使用，既為分管契約所約定，則非經區
    分所有權人重為約定，分管契約之效力自不受影響，系爭房
    地搭配之停車位並不因上開記載即變更為地下3樓編號1號停
    車位，況上開買賣契約之文字係楊景華欺瞞所致，語意更未
    有同意上訴人得使用系爭停車位之意，上訴人自不得執此對
    抗被上訴人。上訴人雖提出其與楊景華於97年10月20日就停
    車位為交換使用之車位變更同意書，惟係上訴人與楊景華間
    之約定，僅有相對性，其效力亦不及被上訴人。被上訴人爰
    依民法第767條、第821條規定及最高法院91 年台上字第242
    號判決意旨，請求上訴人返還系爭停車位。
    於原審並聲明：
    (一)上訴人應將坐落桃園縣桃園市○○段34之 5地號土地上同
    段7695建號建物即桃園縣桃園市○○路1147號至1155號臻愛
    一世大樓地下二層編號62 號及113號之平面停車位返還被上
    訴人。(二)願供擔保，請准宣告假執行。
三、上訴人則以：系爭房地於建商銷售時所搭配之停車位固為系
    爭停車位，惟上訴人早於97年10月20日即與系爭房地所有權
    人楊景華簽訂車位變更同意書，約定系爭停車位變更為上訴
    人所有，而上訴人所有同社區門牌號碼為桃園縣桃園市○○
    路1147號10樓建物原所搭配之停車位即地下3樓編號1號汽車
    停車位及地下2 樓編號66號機車停車位則變更為楊景華所有
    ，且於99年1 月間向系爭社區管理委員會遞交上開車位變更
    同意書，完成車位確認變更登記程序。被上訴人於99年2 月
    購買系爭房地時，賣方楊景華已清楚告知現屋況，並現場會
    勘汽機車所在位置即地下3樓編號1號汽車停車位及地下2 樓
    編號66號機車停車位，隨後再進行議價及簽約，被上訴人並
    要求承辦代書即訴外人談麗貞對此購屋買賣須進行履約保證
    協議，但因機車位是購屋時隨屋每戶贈與乙個，故談麗貞代
    書於買賣契約中並無特別註記樓層及編號。被上訴人與楊景
    華於簽訂買賣契約時，談麗貞代書並現場徵詢被上訴人是否
    明瞭汽機車位，被上訴人清楚了解始簽訂系爭房地之買賣契
    約。被上訴人與上訴人同住系爭社區多年，鄰居、社區委員
    、主任、管理員皆知上訴人之車輛本即一直停放於系爭停車
    位，且被上訴人於99年3月9日尚且將地下3層之1號汽車停車
    位出租予訴外人王惠晴，足見被上訴人同意並認同系爭房地
    買賣契約之內容，上訴人占用系爭停車位自有正當權源等語
    置辯。於原審並聲明：(一)被上訴人之訴及假執行之聲請均駁
    回。(二)如受不利益之判決，請准供擔保宣告免為假執行。
四、原審判決如被上訴人之聲明，上訴人不服提起上訴，上訴聲
    明：(一)原判決廢棄，(二)上廢棄部分，被上訴人在第一審之訴
    及假執行之聲請均駁回，(三)第一、二審訴訟費用均由被上訴
    人負擔。被上訴人之答辯聲明：上訴駁回。
五、被上訴人主張系爭房地原為訴外人楊景華所有，而系爭停車
    位則係分配屬於系爭7695建號建物之專用部分。被上訴人於
    99年2月2日向上訴人購買系爭房地，買賣契約上關於停車位
    使用載明位置係在地下3樓編號1號（未記載機車停車位編號
    ），並於同年3月3日完成所有權移轉登記，而系爭停車位目
    前乃由上訴人占有使用中等情，業據其提出不動產買賣合約
    書、建物登記第一類謄本等件為證，並為上訴人所不爭執，
    被上訴人此部分之主張，堪信為真實。
六、得心證之理由：
    上訴人抗辯其前與訴外人楊景華簽訂車位變更同意書，約定
    系爭停車位歸其所有，其自有占用系爭停車位之合法權源，
    惟此為被上訴人所否認，是本件應審究者為：上訴人得否對
    系爭停車位主張有權占有？
  (一)按各區分所有權人按其共有之應有部分比例，對建築物之共
    用部分及其基地有使用收益之權。但另有約定者從其約定。
    住戶對共用部分之使用應依其設置目的及通常使用方法為之
    。但另有約定者從其約定，公寓大廈管理條例第9條第1項、
    第2 項定有明文。再契約固須當事人互相表示意思一致始能
    成立，但所謂互相表示意思一致，不限於當事人直接為之，
    其經第三人為媒介而將當事人互為之意思表示從中傳達而獲
    致意思表示一致者，仍不得謂契約未成立。公寓大廈之買賣
    ，建商與各承購戶分別約定，該公寓大廈之共用部分或其基
    地之空地由特定共有人使用者，除別有規定外，應認共有人
    間已合意成立分管契約。復查公寓大廈區分所有權人共有之
    共用部分設置之停車場，如有分管之特約，區分所有權人將
    其分管停車位相對應之共用部分之應有部分移轉所有權予他
    區分所有權人，其分管契約對於受讓人繼續存在；該受讓人
    嗣將其專有部分所有權移轉於他人，依公寓大廈管理條例第
    4條第2項規定，其所屬共用部分之應有部分應隨同移轉，縱
    就與其分管停車位相對應之共用部分之應有部分未辦理所有
    權移轉登記，亦應認其已歸該他人取得所有權，繼受分管契
    約（最高法院91年度台上字第242號判決意旨參照）。
  (二)經查，系爭停車位為楊景華向嘉璟公司購買系爭房地時所搭
    配之停車位，被上訴人於99年2月2日向楊景華購得系爭7695
    建號建物，而該建物所包含共同使用部分即系爭停車位所屬
    地下室之7770建號之應有部分10000分之240亦一併移轉予被
    上訴人等情，有建物登記謄本在卷可參，並為兩造所不爭執
    。查系爭7695建號建物所處之臻愛一世社區地下室共用部分
    之停車空間，於建商出售時，即由建商先行分配，經各區分
    所有建物之住戶同意買受，則各區分所有權人即建號7770號
    建物之共有人間，就該建物之停車空間成立按原建商分配位
    置使用之分管契約，停車位約定屬分管契約所約定之專用部
    分，此參諸系爭房地所處之臻愛一世社區規約第2條第3項「
    地下室汽機車停車位應依與嘉璟建設股份有限公司之買賣契
    約書約定使用。」之規定自明（參見原審99年度桃簡調字第
    336號卷第 33頁），依上開說明，系爭房地之原所有權人楊
    景華確已因分管協議而取得系爭停車位之專用權，且其分管
    契約對受讓人即被上訴人繼續存在，是系爭停車位應隨同專
    有部分即系爭房地之移轉，而一併移轉於被上訴人，並依分
    管契約交由被上訴人繼續使用。
  (三)再按區分所有建物之共同使用部分，在性質上係屬共有，各
    共有人對該共同使用部分之設施，雖可依共有部分之目的加
    以使用或約定分管，但使用權為所有權之積極權能之一，不
    得與所有權分離，即與區分所有物之專有部分在使用目的上
    成為一體，不得與其專有部分分離單獨移轉或處分（參照最
    高法院82年台上字第2972號判決，司法院民事廳80年10 月2
    日（80）廳民三字第0948號函復台高院之研究意見）。又按
    共有物分管範圍同意他人使用收益時，若共有物應有部分之
    共有權轉讓另一人，該使用收益之他人對於受讓共有權之人
    ，除有民法第425條之適用外，不得主張有權使用收益（ 最
    高法院72年台上字第 938號判例參照）。經查，系爭房地所
    在之臻愛社區之全體共有人對其大樓地下停車位之使用既已
    訂定分管特約，即地下室之特定停車位，僅有購買停車位之
    人始得使用。且共有人於與其他共有人訂立共有物分割或分
    管之特約後，縱將其應有部分讓與第三人，其分割或分管契
    約，對於受讓人仍繼續存在（最高法院48年台上字第1065號
    判例參照），顯見分管特約有準物權之效力。如上所述，上
    開社區共有人間之分管契約既約定系爭停車位屬於系爭7695
    建號建物所有權人專用，則上開分管契約，自對系爭7695建
    號之受讓人即被上訴人仍繼續存在。雖上訴人辯稱：其業於
    97年10月20日與楊景華簽訂車位變更同意書，合法取得系爭
    停車位之使用權，並非無權占有云云，並提出車位變更同意
    書 1件為證。惟查，區分所有建物之共同使用部分，不得與
    其專有部分分離單獨移轉或處分，已如前述，又桃園縣桃園
    市○○路1147號10樓建物於97年10月20日車位變更同意書簽
    訂時之登記名義人為訴外人徐宏宗，並非上訴人（上訴人辯
    稱上開1147號10樓建物為其借名登記於徐宏宗名下），且上
    開車位變更同意書簽訂後，徐宏宗或上訴人與楊景華間並未
    就其各自所有建物共用系爭7770建號之應有部分為移轉登記
    （系爭7695建號就7770建號之權利範圍為10000分之 32，桃
    園縣桃園市○○路1147號10 樓即7760建號建物就7770 建號
    之權利範圍為10000分之 28），此經上訴人自認在卷，並有
    建物登記謄本在卷可佐，則該車位變更契約僅係就分管位置
    互換使用之契約，亦即一方以停車位交付他方使用為對價，
    而使用他方交付之停車位，性質上與租賃無殊。
  (四)再按「出租人於租賃物交付後，承租人占有中，縱將其所有
    權讓與第三人，其租賃契約，對於受讓人仍繼續存在。前項
    規定，於未經公證之不動產租賃契約，其期限逾五年或未定
    期限者，不適用之。」民法第 425條定有明文，查上開車位
    變更契約並未經公證，且屬未定期限之不動產租賃契約，依
    法自無買賣不破租賃之適用，只有債權效力，並無物權之效
    力，再楊景華於出售系爭房地予被上訴人前，並未告知被上
    訴人曾與上訴人簽訂車位變更同意書，此為上訴人所不爭執
    ，並據證人即承辦系爭房地買賣之代書談麗真到庭證稱：簽
    訂系爭買賣契約時，賣方楊景華並未提及曾與其他住戶更換
    停車位，之前亦未曾告知伊此事，伊沒有看過原證 5所示之
    車位變更同意書等語明確（見原審卷第59頁背面、第60頁）
    ，足見被上訴人對楊景華曾與上訴人約定互換停車位一事全
    然不知，上訴人自不得以該契約對抗善意之第三人即被上訴
    人。上訴人既於100年2月18日原審自認仍占有系爭停車位（
    見原審卷第53、54頁），復無法就其占有系爭停車位提出合
    法占有之權源，則被上訴人主張上訴人無權占有系爭停車位
    之事實，應屬可採，縱其將原登記在訴外人徐宏宗之建物連
    同車位於98年7月21日出售訴外人林翊樺，再於99年11月5日
    由訴外人馬梅鳳輾轉買受，亦不生影響。
七、綜上所述，系爭停車位依全體區分所有權人間之分管契約，
    為系爭7695建號所有權人之專用部分，上訴人未經系爭7695
    建號之現所有權人即被上訴人之同意，占有系爭停車位，自
    屬無合法占有之權源，從而，被上訴人依共有人之物上請求
    權、分管協議等法律關係，請求上訴人返還系爭停車位，依
    法有據，應予准許。是則原審判命上訴人返還系爭停車位，
    於法並無不合，上訴意旨指摘原判決不當，求予廢棄改判，
    為無理由，應予駁回。
八、據上論結，本件上訴為無理由，依民事訴訟法第463條 、第
    449條第1項、第385條第1項、第78條，判決如主文。
中    華    民    國   100    年    8     月    24    日
                  民事第二庭
                      審判長法  官  吳謙仁
                            法  官  李瓊蔭
                            法  官  蘇瑞華
中    華    民    國   100    年    8     月    25    日
                            書記官  高澄純